【裁判字號】    98,上,821
【裁判日期】    990622
【裁判案由】    返還訂金等
【裁判全文】
臺灣高等法院民事判決                   98年度上字第821號
上  訴  人  丙○○
訴訟代理人  乙○○
被上  訴人  甲○○
輔  佐  人  顏濱泓
上列當事人間返還定金等事件，上訴人對於中華民國98年6月30
日臺灣新竹地方法院97年度訴字第807號第一審判決提起上訴，
本院於民國99年6月1日言詞辯論終結，判決如下：
    主  文
上訴駁回。
第二審訴訟費用由上訴人負擔。
    事實及理由
一被上訴人起訴主張：伊以新台幣（下同）1,500 萬元向上訴人
  買受其所有之魯木農場（包括新竹縣五峰鄉○○段1647、1655
  地號土地所有權全部，及其地上物）（下稱系爭契約、土地、
  地上物）以經營民宿，並已支付價金500 萬元予上訴人，惟系
  爭土地屬原住民保留地，依原住民保留地開發管理辦法第18條
  規定，僅能移轉所有權予原住民，而伊不具原住民身分，故系
  爭契約無效，爰依民法第179條、第233條規定，請求上訴人返
  還價金500 萬元；縱令系爭契約有效，惟上訴人未依約以系爭
  土地設定抵押權予伊及取得合法民宿執照，經伊限期催告未果
  ，已於97年3月19 日解除系爭契約，又魯木農場之聯外道路坐
  落上訴人之弟所有之土地上，水源管路亦通過他人所有土地，
  但上訴人均未能提供土地使用同意證明，且系爭地上物大部分
  為違章建築，無法過戶給伊，故上訴人應負瑕疵擔保責任，經
  伊依民法第354條、第355 條規定解除契約，爰本於民法第259
  條第1、2款規定，請求上訴人返還價金500 萬元等語。聲明求
  為：上訴人應給付被上訴人500萬元，及自96年2月13日起至清
  償日止按年息5%計算之利息。（被上訴人於原審另主張請求權
  基礎民法第249條第3款，嗣於99年2月1日具狀表明撤回，見本
  院卷第140頁）。
二上訴人以：兩造約定移轉系爭土地所有權至被上訴人指定之具
  有原住民身分之人名下，且於被上訴人覓得登記名義人或法令
  有變更之前，伊應以系爭土地設定抵押權予被上訴人，故系爭
  契約有效；被上訴人支付價金750 萬元前，伊不負設定抵押權
  之義務；系爭契約成立前，被上訴人已知悉魯木農場之聯外道
  路坐落在上訴人之弟所有之土地上、水源管路通過他人所有土
  地，及系爭地上物大部分為違章建築等事實，被上訴人自不得
  主張瑕疵擔保責任等語，資為抗辯。答辯聲明求為駁回被上訴
  人之訴。
三原審判決被上訴人勝訴，上訴人不服，提起上訴，聲明求為：
  (一)原判決廢棄；(二)被上訴人在第一審之訴駁回。被上訴人則答
  辯聲明求為駁回上訴。
四被上訴人主張：伊以1,500 萬元向上訴人買受其所有之魯木農
  場（包括系爭土地、地上物）以經營民宿，伊先於95年10月24
  日給付定金100萬元予上訴人，再於95年12月26日交付面額200
  萬元之支票予上訴人，經上訴人於96年1月3日提示兌領，其後
  伊又交付面額2,000,202元之支票予上訴人，經上訴人於96年2
  月12日提示兌領，計伊已支付上訴人價金500 萬元，上訴人則
  自96年1月1日起交付魯木農場予伊接手經營等事實，業據被上
  訴人提出系爭土地登記謄本、所有權狀、匯款回條聯、收據、
  存摺等影本為證（原審卷第86至89、98至101 頁），並為上訴
  人所不爭執，堪信為真正。
五按民法第153 條規定，當事人互相表示意思一致者，無論其為
  明示或默示，契約即為成立。次按不動產買賣契約之成立本不
  以署名畫押為要件，故當事人間締結買賣契約，其書面之形式
  雖不完全，而能以其他方法，足以證明其意思已有合致之表示
  者，自無妨於契約之成立，當然發生法律上之效力（最高法院
  20年上字第1727號判例意旨參照）。查：
(一)被上訴人主張：伊欲向八德市農會貸款支付價金尾款，需檢附
  買賣契約書，乃委請代書陳大成擬定原審卷第68至70頁契約書
  ，請上訴人簽妥，由伊持以向八德市農會申請貸款，故此份契
  約書並非兩造合意之買賣契約內容，嗣伊請代書於上開契約書
  上以手寫修改（即原審卷第7至9頁契約書），經兩造討論後，
  除第1 期款金額、設定抵押權時點外，其餘部分均無異議等語
  （見原審卷第46頁反面、第50頁；本院卷第138 頁），業據被
  上訴人提出此二份契約書為證（原審卷第7至9、68至70頁）。
  被上訴人另主張：上訴人以系爭土地設定3,000 萬元之抵押權
  予伊，伊始須支付原審卷第7至9頁契約書第5條所定第1期價金
  餘款250萬元予上訴人等語（見原審卷第3頁）。換言之，被上
  訴人主張兩造間就原審卷第7至9頁契約書內容，除其中第5 條
  所定第1期價金餘款250萬元之付款期限係上訴人以系爭土地設
  定3,000 萬元抵押權予被上訴人之後外，互為意思表示一致，
  而成立此一內容之買賣契約。
(二)證人陳大成證稱：「（提示原審卷第7至9頁契約書）改的字是
  我寫的..（問：兩造當時談抵押權設定的時點為何？）第二次
  付250 萬元的時候。（問：你做文字的修正，是兩造的合意嗎
  ？）兩造口頭在講，我動手寫上去..（問：上訴人有無同意修
  改後的契約？）他當場說原則上他可以接受，可是他還要回去
  跟小孩子商量一下，所以後來並沒有就修改後的契約簽約..（
  問：為何要設定抵押權？）他還沒有找到人頭前，已經給付50
  0萬元，他希望有保障..（問：原審卷第7至9頁契約書第5條第
  1項記載750萬元，被上訴人已經給500 萬元，當天是不是有講
  正式簽約的時候再給250 萬元？）對..當時我講，只是沒有寫
  下來。」（原審卷第82至83頁），證實兩造就原審卷第7至9頁
  契約書內容進行討論，且被上訴人要求上訴人先設定抵押權，
  被上訴人再支付第5條所定第1期價金餘款250萬元。
(三)上訴人於原審陳述：兩造先簽署原審卷第68至70頁契約書，嗣
  合意修改為原審卷第7至9頁契約書之內容等語（見原審卷第33
  頁），惟本院詢問上訴人關於兩造是否約定第1期餘款250萬元
  之支付期限（見本院卷第70頁）時，上訴人陳述：兩造約定於
  八德市農會撥付貸款，或於伊設定3,000 萬元抵押權予被上訴
  人後，連同第2 期款一起支付，而八德市農會尚未撥付貸款予
  被上訴人等語（見本院卷第84、112頁反面、第113頁），堪認
  上訴人已自認被上訴人所主張之事實。
(四)綜上，被上訴人主張兩造間就原審卷第7至9頁契約書內容，除
  其中第5條所定第1期價金餘款250 萬元之付款期限係上訴人以
  系爭土地設定3,000 萬元抵押權予被上訴人之後外，互為意思
  表示一致，而成立此一內容之買賣契約，堪予憑採。
六關於系爭契約是否因違反原住民保留地開發管理辦法第18條規
  定而無效之爭點，論述如下：
(一)被上訴人主張：原住民保留地開發管理辦法第18條第1 項規定
  「原住民取得原住民保留地所有權後，除政府指定之特定用途
  外，其移轉之承受人以原住民為限。」，系爭土地屬原住民保
  留地，伊不具原住民身分，上訴人不能移轉登記系爭土地所有
  權予伊等語，業據被上訴人提出系爭土地登記謄本為證（原審
  卷第86、87頁），並為上訴人所不爭執，堪信為真正。
(二)按解釋意思表示，應探求當事人之真意，不得拘泥於所用之辭
  句，民法第98條定有明文。是解釋當事人之契約，應以當事人
  立約當時之真意為準，而真意何在，又應以過去事實及其他一
  切證據資料為斷定之標準，不能拘泥文字致失真意（最高法院
  39年台上字第1053號判例意旨參照）。查上訴人抗辯：兩造約
  定伊應移轉系爭土地所有權至被上訴人所指定具有原住民身分
  之人名下，但於被上訴人覓得登記名義人之前，伊應以系爭土
  地設定3,000 萬元抵押權予被上訴人以為擔保等語（見本院卷
  第80、81頁），核與兩造先於原審卷第68至70 頁契約書第5條
  「交款辦法」擬定被上訴人應於「買賣標的點交甲方（即被上
  訴人）管業使用時」支付價金尾款1,400萬元，嗣於原審卷第7
  至9頁契約書第5條「交款辦法」約定被上訴人應於「房屋過戶
  完畢、土地辦理抵押權設定3,000萬元完畢時」支付第2期價金
  250 萬元，及應於「民宿辦理正式登記完畢時」支付價金尾款
  500 萬元，但均未約定以上訴人完成系爭土地所有權移轉登記
  為被上訴人付款之條件，又此二份契約書之第11條均載明「本
  案買賣標的為原住民保留地」，及第13條均明定「產權取得名
  義由甲方（即被上訴人）自行決定，乙方（即上訴人）不得異
  議」相符。並有證人陳大成證稱：「（問：你當天有跟被上訴
  人說這塊地不能過戶給他嗎？）有，我有跟他提過，被上訴人
  看起來也早就知道。（問：你有沒有問被上訴人既然是原住民
  保留地，為何契約記載要移轉登記的條款？）他可以找人頭，
  只要有原住民的身分就可以辦理。（問：既然如此，為何要設
  定抵押權？）他還沒有找到人頭前，已經給付500 萬元，他希
  望有保障..（問：有無跟被上訴人說這個是原住民保留地，不
  能過戶？）我應該有跟他提過..（問：為何契約第8 條還繕打
  產權過戶的問題？）當時  我可能有跟被上訴人提可以找人頭
  過戶。」（原審卷第83、84頁），足資佐證。被上訴人復自認
  ：兩造發現系爭土地無法移轉登記，乃改以債權方法處理，於
  契約書中摒除有關土地移轉過戶條文，另約定上訴人應以系爭
  土地設定3,000萬元抵押權給伊等語（本院卷第99 頁），上訴
  人上開抗辯堪予信實。
(三)綜上，系爭契約成立當時，兩造已知悉上訴人不能移轉系爭土
  地所有權予被上訴人，故約定被上訴人得請求上訴人將系爭土
  地所有權移轉登記至被上訴人所指定具有原住民身分之人名下
  ，並於被上訴人覓得此一登記名義人之前，由上訴人先以系爭
  土地設定3,000 萬元之抵押權擔保被上訴人此一權利。足見上
  訴人本於系爭契約所負移轉系爭土地所有權之給付義務，非以
  不能之給付為標的，系爭契約自無民法第246條第1項本文所指
  無效情事。且此一給付義務不違反原住民保留地開發管理辦法
  第18條第1項之禁止規定，系爭契約亦無民法第71 條本文所指
  無效情事。
七關於被上訴人以上訴人未依約設定抵押權，主張解除系爭契約
  之爭點，論述如下：
(一)按民法第229條第1項規定：「給付有確定期限者，債務人自期
  限屆滿時起，負遲延責任。」、第2 項前段規定：「給付無確
  定期限者，債務人於債權人得請求給付時，經其催告而未為給
  付，自受催告時起，負遲延責任。」、第3 項規定：「前項催
  告定有期限者，債務人自期限屆滿時起負遲延責任。」，及民
  法第254 條規定：「契約當事人之一方遲延給付者，他方當事
  人得定相當期限催告其履行，如於期限內不履行時，得解除其
  契約。」。
(二)上訴人依系爭契約，負有以系爭土地設定3,000 萬元抵押權予
  被上訴人之義務，此為本院認定之事實。兩造於原審卷第7至9
  頁契約書就上訴人所負此一給付義務，並未約定給付期限，應
  屬民法第229條第2項所謂「給付無確定期限」情形。又被上訴
  人主張：伊於97年1 月間催告上訴人履行設定抵押權義務，上
  訴人遲未履行，伊再於97年2 月28日要求上訴人備妥設定所需
  文件給伊之代書辦理設定，上訴人仍未履行，伊乃於97年3 月
  18日發函催告上訴人於30日內履行抵押權設定義務，並表示上
  訴人屆期如未履行，即以該信函為解除契約之意思表示，不另
  通知意旨，此一信函於97年3 月19日到達上訴人，上訴人於催
  告期限屆至（即97年4 月18日）時仍未履行等語，業據被上訴
  人提出兩造之對話錄音帶及譯文、存證信函為證（原審卷第11
  0至117、129頁；本院卷第151、162 頁），並為上訴人所不爭
  執，堪予信實。揆諸前揭規定，被上訴人自97年1 月間起先後
  多次催告上訴人履行設定抵押權義務，上訴人未履行，應自受
  催告時起負遲延責任，被上訴人於97年3 月19日再催告上訴人
  於97年4 月18日前履行設定義務，上訴人於該期限前仍未履行
  ，則被上訴人於97年4 月19日為解除系爭契約之意思表示，應
  無不合，系爭契約即告解除。
(三)按民法第264條第1項規定，因契約互負債務者，於他方當事人
  未為對待給付前，得拒絕自己之給付。但自己有先為給付之義
  務者，不在此限。查上訴人抗辯：被上訴人支付價金達750 萬
  元前，伊得拒絕設定抵押權云云，為被上訴人否認。經查，兩
  造約定被上訴人於上訴人以系爭土地設定3,000 萬元抵押權予
  被上訴人後，應給付原審卷第7至9頁契約書之第5條所定第1期
  價金尾款250 萬元予上訴人之事實，業據本院認定如前所述。
  換言之，上訴人應先履行抵押權設定義務，自不得以被上訴人
  未給付上述第1期價金尾款250萬元，拒絕履行此一設定抵押權
  之義務，是上訴人行使同時履行抗辯，為無理由。
(四)按契約解除時，當事人雙方回復原狀之義務，由他方所受領之
  給付物，應返還之，此受領之給付為金錢者，並應附加自受領
  時起之利息償還之，民法第259條第1、2 款定有明文。次按應
  付利息之債務，其利率未經約定，亦無法律可據者，週年利率
  為5%，民法第203 條亦定有明文。查系爭契約業因被上訴人行
  使法定解除權而解除，兩造互負回復原狀之義務，則被上訴人
  依上開各規定，請求上訴人返還價金500萬元，並附加自96年2
  月13日起至清償日止按年息5%計算之利息，為有理由，應予准
  許。
八綜上所述，被上訴人本於民法第259條第1、2 款規定，請求上
  訴人給付500萬元，及自96年2月13日起至清償日止按年息5%計
  算之利息，為有理由，應予准許。原審判命上訴人如數給付，
  其理由雖然不同，但結論並無二致，仍應維持，上訴人求予廢
  棄改判駁回被上訴人之訴，為無理由，應駁回其上訴。
九兩造其餘攻擊、防禦方法及提出之證據，經本院審酌後，認於
  判決結果無礙，爰不一一論述。
十據上論結，本件上訴為無理由，依民事訴訟法第449條第2項、
  第78條，判決如主文。
中    華    民    國    99    年    6     月    22    日
                    民事第四庭
                        審判長法  官  張劍男
                              法  官  彭昭芬
                              法  官  翁昭蓉
正本係照原本作成。
上訴人如不服本判決，應於收受送達後20日內向本院提出上訴書
狀，其未表明上訴理由者，應於提出上訴後20日內向本院補提理
由書狀（均須按他造當事人之人數附繕本）上訴時應提出委任律
師或具有律師資格之人之委任狀；委任有律師資格者，另應附具
律師資格證書及釋明委任人與受任人有民事訴訟法第466條之1第
1項但書或第2項（詳附註）所定關係之釋明文書影本。
中    華    民    國    99    年    6     月    23    日
                              書記官  張淑芬
附註：
民事訴訟法第466條之1（第1項、第2項）：
對於第二審判決上訴，上訴人應委任律師為訴訟代理人。但上訴
人或其他法定代理人具有律師資格者，不在此限。
上訴人之配偶、三親等內之血親、二親等內之姻親，或上訴人為
法人、中央或地方機關時，其所屬專任人員具有律師資格並經法
院認為適當者，亦得為第三審訴訟代理人。

司法院資訊處製作；財團法人民間司法改革基金會備份。
